臺灣臺中地方法院民事判決
110年度中訴字第5號
原      告
即反訴被告  劉竣玄  
訴訟代理人  張桐榮  
被      告
即反訴原告  賴麗如  

上列當事人間請求返還不當得利等事件，本院於民國110 年9月3
日言詞辯論終結，判決如下︰
    主      文
原告之訴駁回。
訴訟費用由原告負擔。
反訴被告應給付反訴原告新臺幣貳拾萬零壹佰伍拾元，及自民國
一一○年三月十一日起至清償日止，按週年利率百分之五計算之
利息。
反訴原告其餘之訴駁回。
反訴訴訟費用由反訴被告負擔百分之三十五，餘由反訴原告負擔
。
本判決反訴原告勝訴部分得假執行。但反訴被告如以新臺幣貳拾
萬零壹佰伍拾元為反訴原告預供擔保，得免為假執行。
反訴原告其餘假執行之聲請駁回。
    事實及理由
壹、程序事項：
一、按訴狀送達後，原告不得將原訴變更或追加他訴，但擴張或
    減縮應受判決事項之聲明者，不在此限，民事訴訟法第255
    條第1 項但書第3 款定有明文。本件原告起訴聲明原為：「
    被告應給付原告新臺幣(下同)260,500元，及自起訴狀繕本
    送達翌日起至清償日止，按週年利率5%計算之利息」，嗣於
    民國110年9月3日以言詞變更聲明如後開所述（見本院卷第2
    81頁）；本件反訴原告起訴時聲明原為：「反訴被告應給付
    反訴原告274,345元整，及自反訴狀繕本送達翌日起至清償
    日止，按週年利率5%計算之利息；反訴被告應自110年3月14
    日起，至拋棄或領回其祖先牌位之日止，按月給付反訴原告
    保管費3,000元予反訴原告」（見本院卷第55頁），嗣於110
    年9月3日以言詞變更聲明如後開所述（見本院卷第221、280
    頁），經核均屬擴張應受判決事項之聲明，合於前開規定，
    先予敘明。
二、再按關於財產權之訴訟，其標的之金額或價額在新臺幣50萬
    元以下者，適用本章所定之簡易程序；因訴之變更、追加或
    提起反訴，致其訴之全部或一部，不屬第427 條第1 項及第
    2 項之範圍者，除當事人合意繼續適用簡易程序外，法院應
    以裁定改用通常訴訟程序，並由原法官繼續審理，民事訴訟
    法第427 條第1 項、第435 條第1 項亦分別明定。本件被告
    提起反訴及原告為上開訴之追加後，訴訟標的價額合計已逾
    50萬元，不屬簡易訴訟程序之適用範圍，兩造復未合意繼續
    適用簡易程序，故本院乃裁定改依通常訴訟程序，並由原法
    官繼續審理，併予敘明。
貳、兩造爭執要旨：
甲、本訴部分：
一、原告主張：臺中市○區○○段 00000地號土地暨其上同段3309
    建號即門牌號碼臺中市○區○○路00巷0弄00號建物（下稱系爭
    房地）為兩造所共有，權利範圍各2分之1。詎被告未得原告
    同意，逕自將系爭房地出租予訴外人曾忠二、潘文賢，自10
    8年4月1日起至109年10月31日止，共計收取租金475,000元(
    計算式：25,000元×19=475,000)；復自109年11月10日起，
    將系爭房地出租予訴外人闕正瑋、鄧育豐，至110年6月止，
    共計收取租金161,000元。為此，爰依不當得利之法律關係
    ，請求被告返還上開租金之一半318,000元，並聲明：被告
    應給付原告318,000元，及其中260,500元自起訴狀繕本送達
    翌日起至清償日止，按週年利率百分之5計算之利息；另57,
    500元自民事準備二暨反訴答辯二狀（本院卷第259頁）繕本
    送達翌日起至清償日止，按週年利率百分之5計算之利息。
二、被告抗辯：系爭房地為凶宅，被告經本院106年度司執字第1
    25197號點交公告取得系爭房地之全部管理權時，系爭房地
    幾乎不堪使用，原告不願修繕，並刻意不遷走祖先牌位以占
    用系爭房地。俟被告陸續修繕後，好不容易才將系爭房屋出
    租，原告竟濫用權利，驅趕承租人，迫使承租人不繳房租及
    搬離，係以損害被告為主要目的。又原告既無意出租系爭房
    地，自無獲取收益可言，被告出租系爭房屋並未使原告受有
    損害。縱認原告可分得租金，租金分配應由提供全部設備之
    被告分得10分之7，未有任何付出之原告分得10分之3，被告
    並以後開反訴主張之579,279元為抵銷抗辯等語。並聲明：
    原告之訴駁回。
乙、反訴部分：
一、反訴原告主張：反訴原告出租系爭房地前，系爭房地幾乎不
    堪使用，且遭反訴被告祖先牌位占用，反訴原告為修繕系爭
    房地共支出309,690元，應由反訴被告負擔一半即154,845元
    。又反訴原告為遷移反訴被告之祖先牌位，分別支出祭取祖
    先牌位費用12,000元、搬遷祖先牌位費用2,000元，此費用
    亦應由反訴被告負擔；且反訴原告繼續保管反訴被告之祖先
    牌位，反訴被告應支付反訴原告自108年1月29日起至110年5
    月28日止之保管費84,000元（反訴被告之祖先牌位目前存放
    在門牌號碼臺中市○區○○路0段000巷0○0號房屋內，該房屋每
    月租金7,000元，反訴原告主張以每月3,000元計算保管費）
    。再反訴被告應給付反訴原告代墊系爭房地自107年1月29日
    起至108年3月31日止、自108年8月6日起至109年11月9日止
    之水、電及瓦斯費基本費2,434元、出租系爭房地所支付之
    仲介費24,000元、及自107年1月29日反訴原告接管系爭房地
    之日起至108年1月28日反訴被告祖先牌位搬遷之日止，無權
    占用系爭房地之不當得利300,000元（按曾忠二每月支付之
    租金25,000元計算）。以上合計反訴被告應給付反訴原告57
    9,279元。為此，爰依不當得利及無因管理之法律關係提起
    本件反訴，並聲明：㈠反訴被告應給付反訴原告579,279元，
    及其中274,345元自110年3月11日（即反訴被告收受反訴原
    告民事答辯暨反訴狀翌日，見本院卷第134頁）起至清償日
    止，按週年利率百分之5計算之利息；另304,934元自110年5
    月29日（即反訴被告收到反訴原告民事答辯暨反訴三狀翌日
    ，見本院卷第281頁）起至清償日止，按週年利率百分之5計
    算之利息。㈡願供擔保，請准宣告假執行。
二、反訴被告抗辯：系爭房地並無需立即修繕，否則將毀損、滅
    失或權利喪失之情形，反訴原告為出租系爭房地而整建系爭
    房地之行為，已屬改良行為。另反訴原告所指之祖先牌位，
    本即存在系爭房地內，反訴被告並未同意反訴原告遷移，更
    未要求反訴原告保管，反訴原告擅自遷移係違反反訴被告明
    知或可得推知之意思，非適法之無因管理等語。並聲明：㈠
    反訴原告之訴駁回；㈡願供擔保，請准宣告免為假執行。
參、得心證之理由
甲、本訴部分
一、查系爭房地為兩造所共有，權利範圍各2分之1，被告未得原
    告同意，自108年4月1日起將系爭房地出租予曾忠二（連帶
    保證人為潘文賢），原約定租賃期限至110年3月3日止，租
    金每月為25,000元，嗣於108年8月6日雙方提前終止租約；
    復自109年11月10日起將系爭房地出租予闕正瑋（鄧育豐為
    連帶保證人），原約定租賃期限至110年11月9日止，租金每
    月為23,000元，後因系爭房地無法辦理營業登記，租金由23
    ,000元減為22,000元，嗣闕正瑋於110年6月10日提前搬離系
    爭房地等情，有土地及建物登記謄本、房屋租賃契約書、訂
    金/要約金收據、終止租賃契約協議書，被告與闕正瑋之通
    訊軟體對話紀錄在卷可憑，原告對其係未經被告同意出租系
    爭房地亦不爭執，故上情應堪認定。
二、按共有物之出租，係屬管理行為，依民法第八百二十條第一
    項規定，除契約另有訂定外，應由共有人全體共同為之。如
    共有人中之一人或數人未經他共有人之同意，擅將共有物之
    全部或一部出租他人，對於他共有人不生效力（最高法院83
     年度台上字第2319號民事判決意旨參照）。本件被告未經
    原告同意，擅自將系爭房地先後出租予曾忠二、闕正瑋，該
    出租行為對原告自不生效力，被告所為已構成無權占有，並
    受有收取租金之利益，致原告受有無法使用收益系爭房地之
    損害，則原告依不當得利之規定，請求被告按原告之應有部
    分，給付系爭房地租金之半數，於法洵屬有據（原告於另案
    即本院110年度訴字第2號曾訴請闕正瑋、鄧育豐自109年11
    月9日起至搬離系爭房地之日止，按月給付原告11,500元之
    不當得利，業經本院判決駁回原告之訴，是原告迄未受領任
    何租金，見本院卷第143頁）。被告抗辯原告拒絕被告出租
    系爭房地係權利濫用，且原告本無意出租系爭房地，被告之
    出租行為並未使原告受有損害云云，委非可採。
三、又被告出租系爭房地係帶設備出租，即提供包括桌椅、床組
    、衣櫃、沙發、電視櫃、化妝台、洗衣機、冷氣、電視、熱
    水器、流理臺、抽油煙機、瓦斯爐等設備，有屋況設備點交
    單、房客退房清點表及華盈廚具行出具之收據在卷可佐（見
    本院卷第95、163、127頁）。本院審酌被告提供上開設備均
    屬維持日常生活所需，使承租人無需額外負擔大筆金錢添購
    ，即可隨時入住系爭房地，對承租人而言，不僅經濟，且方
    便，承租人通常願意支付較高租金承租系爭房地；參以系爭
    房地為4層樓之透天厝，地處臺中市北區，並非偏僻之地，
    但曾經發生過命案而為俗稱之凶宅，此為兩造所不爭執，本
    院認為系爭房地不帶設備出租之租金應酌減3,000元，亦即
    原告將系爭房地出租予曾忠二之租金應酌減為22,000元、出
    租予闕正瑋之租金應酌減為19,000元，方屬被告出租系爭房
    地實際所獲取之利益，亦屬原告實際所受有之損害。準此，
    原告自108年4月1日起至108年8月6日止將系爭房地出租予曾
    忠二實際可得收取之租金為92,258元【計算式：22,000×4＋2
    2,000×6/31＝92,258】、自109年11月10日起至110年6月10日
    止將系爭房地出租予闕正瑋實際可得收取之租金為133,000
    元【計算式：19,000×7＝133,000】，被告得向原告請求之金
    額為其中之半數即112,629元【計算式：（92,258＋133,000
    ）÷2＝112,629】。
四、被告雖辯稱其係經執行點交占有系爭房地，其對系爭房地之
    全部有管理、使用及收益之權限云云。查被告前於105年間
    以原告未經被告同意將系爭房地借予原告之弟媳王藝蒨、姪
    子劉哲明使用，係無權占有系爭房地為由，本於所有權人之
    地位，訴請王藝蒨、劉哲明遷出系爭房地，經本院以105年
    度訴字第2557號民事判決判命王藝蒨、劉哲明遷出系爭房地
    ，嗣被告於107年1月29日經本院執行點交占有系爭房地等節
    ，此固有上開民事判決及本院公告附卷可稽。惟系爭房地為
    兩造所共有，依民法第818條之規定各共有人按其應有部分
    ，對於共有物之全部，有使用收益之權，此不因法院執行遷
    讓房屋事件時，為解除執行債務人對系爭房地之占有，將系
    爭房地點交予執行債權人占有而有不同，被告自不因前開執
    行點交而當然取得出租系爭房地之權利。是被告此部分所辯
    ，自無足採。
五、被告另以原告應負擔系爭房地修繕費用154,845元，祭取原
    告祖先牌位費用12,000元、搬遷原告祖先牌位費用2,000元
    、被告代為保管原告祖先牌位之保管費84,000元、系爭房地
    之水、電及瓦斯費基本費2,434元、出租系爭房地之仲介費2
    4,000元、及原告以祖先牌位無權占用系爭房地之不當得利3
    00,000元，以上合計579,279元為抵銷抗辯。經查：
　㈠關於系爭房地之修繕費用：
　　按共有物之簡易修繕及其他保存行為，得由各共有人單獨為
    之，民法第820條第5項定有明文。次按共有物之管理費及其
    他負擔，除契約另有約定外，應由各共有人按其應有部分分
    擔之。共有人中之一人，就共有物之負擔為支付，而逾其所
    應分擔之部分者，對於其他共有人得按其各應分擔之部分，
    請求償還，同法第822條亦有明定。本件被告為順利出租系
    爭房地，曾委請他人修繕系爭房地，前後支出全棟清理及垃
    圾搬運50,000元、重舖地磚打石2,500元、屋頂抓漏3,000元
    、裝置4樓白鐵維修孔6,000元、調整門扇功能及安裝門鎖2,
    000元、拆除全棟非必要管線2,500元、全棟查修水電管線10
    ,000元、修補各樓水泥地磚6,000元、更換全棟插座開關35,
    000元、更換洗臉盆、馬桶、遷移1樓日光燈具、2樓房間燈
    具及更換燈泡合計11,190元、搬運10,000元、清潔27,000元
    、全棟油漆及防水135,000元、共同壁漏水補漆4,500元等總
    計304,690元之費用，有李武憲、德聲工業社、上立鎖印行
    、廖招來、柯武松出具之收據附卷可按（見本院卷第111至1
    25頁），並經證人卓品萱、廖招來、柯武松於本院審理中證
    述明確（見本院卷第190頁以下、第254頁以下），經核均係
    為使系爭房地回復可以居住之狀態所為之修繕，自屬簡易修
    繕，原告主張被告所為修繕係以出租房屋為目的之改良行為
    云云，洵非可採。依前開規定，系爭房地之簡易修繕行為得
    由被告單獨為之，並向原告請求分擔其中一半之修繕費用15
    2,345元，則被告為原告代墊此筆修繕費用自已構成不當得
    利，被告依不當得利之法律關係，請求原告給付152,345元
    之修繕費用，應屬有據。至於被告購買熱水器5,000元係購
    置可搬動之設備，因所有權仍屬被告，故不列入系爭房地之
    修繕費用，而以被告提供予承租人之設備論，此部分已在前
    述被告實際可得收取之租金予以酌減，併此說明。
　㈡關於原告以祖先牌位占用系爭房地之不當得利：
　　原告自承原來擺放在系爭房地內之祖先牌位為其所有（見本
    院卷第136頁）；且該牌位原來係擺放在系爭房地1樓客廳之
    牆上位置，業據證人卓品萱於本院審理中證述明確（見本院
    卷第190頁）；而該牌位自107年1月29日被告經執行點交系
    爭房地之日起至108年1月28日被告委請將牌位遷出系爭房地
    之日止，均擺放在系爭房地內，此占用行為未經被告同意，
    亦為原告所不爭執。則原告未經被告同意在系爭房地內擺放
    其祖先牌位係屬無權占用，原告因此獲有相當於租金之利益
    ，並致被告受有無法使用收益之損害，被告自得依不當得利
    之規定，請求原告給付相當於租金之利益。本院審酌原告之
    祖先牌位體積不大，擺放單獨一層樓祭拜已綽綽有餘，並參
    考被告出租系爭房屋向曾忠二、闕正瑋收取租金之數額，認
    為系爭房地一層樓之租金每月大約為6,000元，是原告自107
    年1月29日起至108年1月28日止無權占用系爭房地所獲取之
    不當得利為36,000元【計算式：6,000×12÷2＝36,000】，故
    被告請求原告給付其祖先牌位占用系爭房地之不當得利，於
    36,000元之範圍內，為有理由。
　㈢關於原告祖先牌位之祭取、遷移費用及保管費用：
    按管理事務，利於本人，並不違反本人明示或可得推知之意
    思者，管理人為本人支出必要或有益之費用，或負擔債務，
    或受損害時，得請求本人償還其費用及自支出時起之利息，
    或清償其所負擔之債務，或賠償其損害；管理事務不合於前
    條之規定時，本人仍得享有因管理所得之利益，而本人所負
    前條第1項對於管理人之義務，以其所得之利益為限，民法
    第176條第1項、第177條第1項分別定有明文。本件被告為將
    原告祖先牌位遷出系爭房地，曾委請李武憲進行祭拜儀式，
    將原告祖先牌位從系爭房地1樓客廳牆上搬至4樓，再委請柯
    武松將牌位搬遷至被告所有位在臺中市○區○○路0段000巷0○0
    號房屋存放，李武獻、柯武松分別向被告收取祭取費用12,0
    00元、搬遷工資2,000元等情，業據證人卓品萱、柯武松證
    述及被告陳明在卷，並有李武憲、柯武松出具之收據在卷可
    考（見本院卷第111、119頁）。又被告搬遷原告祖先牌位係
    未經原告同意，此為被告所不爭執，且被告搬遷原告祖先牌
    位係為出租系爭房地，原告卻始終不同意並阻撓被告出租系
    爭房地，可知被告搬遷原告之祖先牌位係違反本人明示或可
    得推知之意思，依上開規定，被告為原告支出之費用即所受
    損害，以原告所得之利益為限，應由原告負償還之責。而被
    告將原告之祖先牌位遷出系爭房地後，被告即可順利將系爭
    房地全部出租他人，原告並可獲得被告實際可得收取租金之
    半數112,629元，已如前述，原告所獲得之利益尚多於被告
    所支出之祖先牌位祭取及遷移費用14,000元【計算式：12,0
    00＋2,000＝14,000】，原告自應償還被告14,000元。再被告
    將原告祖先牌位遷移至其所有上開房屋擺放，迄未遷出，被
    告因此無法使用收益上開房屋遭原告祖先牌位占用之範圍，
    係受有損害，本院審酌原告祖先牌位所需占用之範圍、一個
    約4、5坪大小雅房之租金每月大約為3,000元，認為被告主
    張其於原告祖先牌位占用上開房屋期間每月所受損害為3,00
    0元，尚屬合理，故自108年1月29日被告將原告祖先牌位遷
    移至上開房屋之日起至110年5月28日止，被告所受損害為84
    ,000元【計算式：3,000×28＝84,000】。而被告將原告祖先
    牌位遷移至上開房屋後，原告祖先牌位即不再無權占用系爭
    房地，原告因此獲有無需再對告給付每月3,000元相當於租
    金之不當得利之利益，此利益與被告所受損害相當，是原告
    自應償還被告所受損害84,000元。
　㈣關於系爭房地之水、電及瓦斯費：
　　系爭房地自107年1月29日被告經執行點交之日起至108年3月
    31日被告將系爭房地出租予曾忠二之前一日止、自108年8月
    6日被告與曾忠二終止租約之日起至109年11月9日被告將系
    爭房地出租予闕正瑋之前一日止，每期即每兩個月合計為33
    6元之水費、電費、瓦斯費均由被告繳納【計算式：71+65+2
    00=336】，原告已同意負擔此基本費（見本院卷第140頁）
    ，是被告依不當得利之法律關係，請求原告給付所代墊水、
    電及瓦斯費基本費之半數2,434元【計算式：336÷2×29÷2＝2,
    434】，亦屬有據。
　㈤關於出租系爭房地之仲介費：
　　被告先後兩次出租系爭房地均係透過仲介，共支出仲介費48
    ,000元，有房仲陳詩棠出具之收據在卷可憑（見本院卷第10
    5頁），並經證人陳詩棠於本院審理中證述明確（見本院卷
    第193頁），此為被告管理系爭房地之費用，原告既向被告
    請求給付出租系爭房地之不當得利，自應負擔此筆費用，是
    被告依不當得利之法律關係，請求原告給付其所代墊仲介費
    之半數24,000元，為有理由。
　㈥據上，被告得向原告請求修繕系爭房地費用152,345元、原告
    祖先牌位占用系爭房地之不當得利36,000元、祭取及遷移原
    告祖先牌位費用14,000元、保管原告祖先牌位所受損害84,0
    00元、仲介費24,000元、水、電及瓦斯費2,434元，以上合
    計312,779元，經與原告得向被告請求之不當得利112,629元
    抵銷後，被告已無積欠原告之債務。
六、綜上所述，原告依不當得利之法律關係，請求被告給付原告
    318,000元，及其中260,500元自起訴狀繕本送達翌日起至清
    償日止，按週年利率百分之5計算之利息；另57,500元自民
    事準備二暨反訴答辯二狀繕本送達翌日起至清償日止，按週
    年利率百分之5計算之利息，為無理由，應予駁回。
七、訴訟費用負擔之依據：民事訴訟法第78條。
乙、反訴部分
一、承前所述，本件反訴原告得向反訴被告請求修繕系爭房地費
    用152,345元、反訴被告祖先牌位占用系爭房地之不當得利3
    6,000元、祭取及遷移反訴被告祖先牌位費用14,000元、保
    管反訴被告祖先牌位所受損害84,000元、仲介費24,000元、
    水、電及瓦斯費2,434元，以上合計312,779元，其中112,62
    9元已與反訴被告得向反訴原告請求之不當得利112,629元抵
    銷，是反訴被告尚積欠反訴原告200,150元。從而，反訴原
    告依不當得利及無因管理之法律關係，請求反訴被告給付反
    訴原告200,150元，及自110年3月11日（即反訴被告收受反
    訴原告民事答辯暨反訴狀翌日，見本院卷第134頁）起至清
    償日止，按週年利率百分之5計算之利息，為有理由，應予
    准許；逾此範圍之請求，則屬無據，應予駁回。
二、反訴原告固陳明願供擔保，請准宣告假執行，然就反訴原告
    勝訴部分，係所命給付金額未逾50萬元之判決，自應依民事
    訴訟法第389 條第1 項第5 款之規定，依職權宣告假執行，
    反訴原告就此部分所為宣告假執行之聲請，僅在促使法院為
    此職權之行使，本院自不受其拘束，仍應逕依職權宣告假執
    行。又反訴被告陳明願供擔保，請准宣告免為假執行，經核
    並無不合，爰酌定相當擔保金額，併准許之。至反訴原告敗
    訴部分，其假執行之聲請，因訴之駁回而失所依附，不應准
    許，併予駁回。
三、訴訟費用負擔之依據：民事訴訟法第79條。
丙、本案事證已臻明確，兩造其餘主張陳述及所提之證據，經審
    酌後核與判決結果無影響，均毋庸再予審酌，附此敘明。
中　　華　　民　　國　　110 　年　　10　　月　　22　　日
                  民事庭    法  官  林筱涵
以上正本係照原本作成。
如對本判決上訴，須於判決送達後20日之不變期間內，向本院提
出上訴狀。如委任律師提起上訴者，應一併繳納上訴審裁判費。
中　　華　　民　　國　　110 　年　　10　　月　　22　　日
                            書記官  張峻偉